臺灣臺北地方法院民事裁定　　　　　　　 99年度聲字第532號
異　議　人　林月霞
代　理　人　張銀蘭
上列異議人因與相對人蕭志雄等間領取提存物事件，對於本院提
存所民國九十九年十一月十七日所為否准異議人領取本院提存所
九十九年度存字第二一三七號清償提存事件提存物之處分，聲明
異議，本院裁定如下：
    主  文
本院提存所中華民國九十九年十一月十七日（九九）取勇字第三
○五六號函所為否准異議人領取提存物之處分，應予撤銷。
    事  實
一、按提存事件係屬非訟程序，提存所就具體提存事件僅得依提
    存法及其施行細則之規定為形式上審查，就有關實體上權利
    義務法律關係固無審查權限。惟按清償提存者，其受取提存
    物如應為對待給付，或附有一定要件者，並應記載其對待給
    付之標的或所附之要件；清償提存之提存物受取權人如應為
    對待給付時，非有提存人之受領證書、裁判書、公證書或其
    他文件，證明其已經給付或免除其給付或已提出相當擔保者
    ，不得受取提存物，受取權人領取提存物應具備其他要件時
    ，非證明其要件已具備者，亦同；受取權人不能提出領取提
    存物之必要文件，提存所應為公告，公告期間為二十日，利
    害關係人對於提存物之領取有異議者，得於該期間內聲明之
    ，前項公告，應黏貼於法院牌示處，其領取金額逾新臺幣三
    萬元者，並命登載新聞紙一至三日，第一項期間內，無人聲
    明異議者，視為已提出必要文件；提存法第九條第一項第五
    款後段、第二十一條、提存法施行細則第三十三條定有明文
    。是清償提存之對待給付或一定要件，係提存人於提存時即
    應記載之事項，將來受取權人為領取提存物之聲請時，是否
    已提出對待給付或必要文件，提存所應依職權認定，並於受
    取權人不能提出領取提存物之必要文件時，依公告異議之程
    序，視為已提出必要文件。非謂受取權人是否提出對待給付
    或必要文件之認定，係實體上權利義務法律關係之認定。
二、異議意旨略以：異議人前以書面向財政部臺北國稅局申請本
    院提存所要求補正之證明文件，經該局於民國九十九年十一
    月十七日以財北國稅審二字第○九九○二五八七六九號函復
    ：所核發之遺產稅逾核課期間同意移轉證明書即為遺產及贈
    與稅法第四十二條規定所稱之同意移轉證明書，詎本院提存
    所仍以九十九年十一月十七日（九九）取勇字第三○五六號
    處分書，否准異議人領取提存物之聲請，為此依提存法第二
    十四條第一項之規定聲明異議，准予撤銷原處分等語。
三、經查：本院九十九年度存字第二一三七號清償提存事件之提
    存書「清償提存－對待給付之標的及其他受取提存物所附之
    要件」欄內固有記載：「提存物受取人領取提存物時，應依
    遺產及贈與稅法第四十二條檢附遺產稅繳（免）納證明書。
    被繼承人林金源」等語，且異議人為本件領取提存物之聲請
    時，就此僅提出遺產稅逾核課期間同意移轉證明書。惟財政
    部臺北市國稅局業以九十九年十一月十七日財北國稅審二字
    第○九九○二五八七六九號函副本，復知本院提存所：「被
    繼承人林金源遺產稅案，於申報時已逾稅捐稽徵法第二十一
    條第一項第三款所定之核課期間，本局..所核發遺產稅逾核
    課期間同意移轉證明書..即為遺產及贈與稅法第四十二條規
    定所稱之同意移轉證明書..旨揭遺產稅案件，尚無核發『繳
    （免）納證明書』之適用..」等語，有該函文在卷可稽，即
    已指明異議人提出之上開文件即為遺產及贈與稅法第四十二
    條規定所稱之同意移轉證明書，且提存書對待給付條件所載
    之被繼承人林金源，其遺產稅申報案件，已逾核課期間，稅
    捐稽徵機關認無核發繳（免）納證明書之適用。又遺產及贈
    與稅法第四十二條之規定係為避免繼承人於完納遺產稅前，
    即將遺產之土地所有權移轉登記與第三人，致國家徵收遺產
    稅之目的無法達成，而以遺產之土地作為遺產稅繳納之擔保
    所設，此觀內政部於八十五年十月一日以（八五）台內地字
    第八五○九三三二號函釋：稽徵機關核發遺產稅繳清證明書
    、免稅證明書、同意移轉證明書或不計入遺產總額證明書之
    副本，得為遺產稅繳（免）證明文件等語自明，則是否能謂
    異議人所提上開文件與提存書所載「遺產稅繳（免）納證明
    書」不具相同之法律效力，並非無疑。再者，前揭稅捐稽徵
    機關既已指明，異議人申報被繼承人林金源遺產稅案件，尚
    無核發「繳（免）納證明書」之適用，能否謂本件異議人即
    受取權人仍非不能提出領取提存物之必要文件，而無提存法
    施行細則第三十三條規定之適用，亦非無疑。
四、綜上所述，受取權人是否已提出對待給付或必要文件之認定
    ，並非實體上權利義務法律關係之認定，提存所依形式審查
    之原則，仍應依職權就所提出之對待給付或必要文件，予以
    認定，並於受取權人不能提出領取提存物之必要文件時，依
    提存法施行細則第三十三條所定公告異議之程序，妥適處理
    。本院提存所就異議人提出之遺產稅逾核課期間同意移轉證
    明書，是否不足認係與提存書所載遺產稅繳（免）納證明書
    具相同法律效力之證明，逕以駁回異議人領取提存物之聲請
    ，且未審酌提存法施行細則第三十三條規定，於本件有無適
    用，容有未洽。異議意旨指摘本院提存所九十九年十一月十
    七日（九九）取勇字第三○五六號函否准異議人領取提存物
    之處分不當，求為撤銷，為有理由，爰由本院將原處分撤銷
    ，並參照提存法第二十五條立法理由「法院審理依第二十四
    條所為之異議，如認當事人之異議有理由時，亦不得代提存
    所作成處分，僅得撤銷提存所之處分並命提存所另作成適當
    之處分」之意旨，另由本院提存所為適當之處分。
五、據上論結，本件聲明異議為有理由，依提存法第二十五條第
    一項前段，裁定如主文。
中    華    民    國   100    年    1     月    20    日
                  民事第一庭    法  官  劉台安
以上正本係照原本作成
如對本裁定抗告，須於裁定送達後十日內向本院提出抗告狀，並
繳納抗告費新臺幣一千元
中    華    民    國   100    年    1     月    20    日
                                書記官  曹瓊文